【裁判字號】    90,上更(一),236
【裁判日期】    900906
【裁判案由】    違反山坡地保育利用條例等
【裁判全文】
臺灣高等法院臺中分院刑事判決                  九十年度上更(一)字第二三六號
    上  訴  人
    即  被  告  丁○○
    選任辯護人  張慶宗
                張志新
右上訴人即被告因違反山坡地保育利用條例等案件，不服臺灣彰化地方法院八十八年
度訴字第三十四號，中華民國八十八年二月二十三日第一審判決（起訴案號：臺灣彰
化地方法院檢察署八十七年度偵字第七００二號），提起上訴，經本院判決後，由最
高法院發回更審，本院判決如左：
      主  文
原判決撤銷。
丁○○無罪。
      理  由
一、公訴意旨略以：被告丁○○於民國八十七年七月五日，在彰化縣彰化市○○○段
    山腳小段第二三八之一、二三八之一六四、二三八之一六五、二三八之一六六、
    二三八之一六七、二三八之一六八、二三八之一六九、二三八之一七０、二三八
    之一七一、二三八之一七二、二三八之一七三地號水土保持法第三條所公告劃定
    之山坡地，未依水土保持法之規定先擬具水土保持計畫，送請主管機關彰化縣政
    府核定，即逕行僱工駕挖土機開挖整地，致破壞原本地表水源涵養功能，若遇豪
    雨，泥沙土石必大量流失，致生水土流失，迄至同年月十五日由彰化縣政府派員
    查獲，因認被告涉有水土保持法第三十三條第三項前段之罪嫌云云。
二、訊之被告固坦承於右揭時地，僱工駕駛挖土機整地無訛，然堅決否認有何違反水
    土保持法或山坡地保育利用條例之犯行，辯稱：本件土地原地主為陳雪芳（業於
    八十九年十二月十一日死亡），其係受託僱工將土地上遭亂倒之廢棄物清理掉，
    及清除雜草，以便鑑界後將土地圍起來，防止再遭濫置垃圾，且其並不知該土地
    係山坡地，故不知要擬具水土保持計畫等語。經查本件公訴意旨認被告涉有違反
    水土保持法第三十三條第三項前段之罪嫌，無非以前開土地業經臺灣省政府公告
    列為水土保持法所稱之山坡地，被告未依同法擬具水土保持計畫即在現場開挖整
    地，依現場照片顯示，確未為任何水土保持措施，已嚴重破壞原本地表水源涵養
    之功能，若遇豪雨，即無法確實涵養水源，且泥沙土石亦必大量流失，顯已致失
    水土流失等為論據。
三、惟查本件被告於右述時間，確係受系爭土地原所有權人陳雪芳之託，為清除該土
    地上遭人濫倒之垃圾，並鑑界俾以鐵絲圈圍，防止再遭人濫倒垃圾，而鑑界測量
    時，因草太長無法測量，故再以挖土機將長草清除，且稍微將土地整平等情，業
    據被告於彰化縣政府訪問及偵、審中一再陳述明確。即受僱駕駛挖土機之甲○○
    於彰化縣政府訪問時，亦陳稱：「老板叫何阿頭，聽說是要鑑界，故才請挖土機
    除草工作，：：：現況並無土石外運情況」等語。另有陳雪芳出具之委託書，亦
    載有：「委託丁○○辦理土地重測鑑界及整理，並代為清理被倒廢土及垃圾」等
    文字在卷可稽。經本院傳訊陳雪芳之夫丙○○結稱：「我從泰國回來時，我太太
    告訴我有人在上面倒垃圾，她要被告整理土地並將土地圍起來」等語；又證人即
    系爭土地附近居民乙○○於本院結稱：「（問：系爭土地之前有人使用過﹖）地
    主很少過去，地主沒有住在那裡，該土地沒有種植過，曾有人傾倒垃圾讓我機車
    輪胎破了，之前有人往生後將垃圾倒在那裡。（問：地主曾要別人前往清理否﹖
    ）有的，我遇過地主要他前來清理，他也答應了，之後也真的來清理」等語，核
    與現場照片顯示系爭土地確有遭人棄置垃圾之情形相符。參以卷附彰化縣彰化地
    政事務所八十七年七月十日彰地二字第八七五三號函（見偵卷第十一頁）及土
    地複丈定期通知書存根（本院卷第三十六頁），足見系爭土地確曾於本案被查獲
    前不久申請鑑界，然因故經申請人當場表示自願撤銷；而經本院傳訊彰化縣彰化
    地政事務所測量員戊○○，雖結證稱已不記得是否參與本件複丈，然其另證稱一
    般在現場如雜草過長無法施測，均會告訴申請人寫申請狀撤銷並退費，如當事人
    未到現場，則會直接駁回等語，核之前揭被告及證人甲○○所述情節，及衡之常
    情，一般人既已繳費申請複丈，除非現場確有無法實施測量之情況，當無任意放
    棄複丈，而平白損失數千元勞務費用之可能，益證本件被告前開所稱係為鑑界及
    清除垃圾，而僱工駕駛挖土機在現場整地一節，與事實相符，堪予採信。
四、按之水土保持法第十二條及第十三條之規定，應擬具水土保持計畫之情形，僅限
    於同法第八條第一項第三至五款規定之土地開發、經營、使用行為，而本件系爭
    土地原所有人委由被告施工者，為清除土地上垃圾及雜草，以便實施複丈，圈圍
    維護系爭土地之完整，依前開規定意旨，並非應擬具水土保持計畫之開發、經營
    或使用行為；況依同法第四條規定，水土保持義務人係指土地之經營人、使用人
    或所有人而言，本件被告係受土地所有人之託，為短時間之鳩工整地，其非屬水
    土保持義務人至為明顯，且觀之原土地所有人交付被告提出附卷之系爭土地所有
    權狀，並無任何記載系爭土地為山坡地之文字，縱原土地所有人亦未必知悉該土
    地為山坡地，如有同法第八條第一項第三至五款規定之開發、經營或使用行為，
    應擬具水土保持計畫之情形。衡之社會常情，被告僅係受託清除垃圾及雜草，以
    便複丈圈圍系爭土地，尤無探求原所有人是否應擬具並已擬具水土保持計畫之可
    能，則被告實無與原土地所有人基於共同犯意聯絡，故為違反同法第十二條、第
    十三條之可能，其辯稱不知系爭土地為山坡地，不知應申請核可等語，亦堪予採
    信。綜上所述，本院復查無任何積極證據足證被告有何前開違反水土保持法之犯
    行，其被訴之犯罪要屬不能證明，原審法院未詳予勾稽，遽認被告罪證明確，而
    予論科，自有違誤，被告上訴意旨執此指摘原判決不當，即有理由，應由本院將
    原判決撤銷，改為被告無罪之判決。
據上論斷，應依刑事訴訟法第三百六十九條第一項前段、第三百六十四條、第三百零
一條第一項，判決如主文。
本案經檢察官己○○到庭執行職務。
中       華       民       國九  十    年     九      月     六      日
                                臺灣高等法院臺中分院刑事第六庭
                                      審判長法  官  李  文  雄
                                            法  官  陳  嘉  雄
                                            法  官  邱  顯  祥
右正本證明與原本無異。
如不服本判決應於收受送達後十日內向本院提出上訴書狀，其未敘述上訴之理由者並
得於提起上訴後十日內向本院補提理由書（均須按他造當事人之人數附繕本）。
                                            書記官  陳  桂  芬
中       華       民       國   九  十    年     九      月     六      日
                                                                        Ｋ


司法院資訊處製作；財團法人民間司法改革基金會備份。
